臺灣臺南地方法院民事裁定　　　　　　　96年度家抗字第53號
抗　告　人　財政部國有財產局台灣南區辦事處台南分處
法定代理人　乙○○
相　對　人　台灣土地銀行股份有限公司
法定代理人　甲○○
前抗告人因相對人就被繼承人張國夫指定遺產管理人事件，對於
中華民國96年5月31日臺灣臺南地方法院96年度財管字第19號裁
定提起抗告，本院裁定如下：
      主      文
抗告駁回。
抗告程序費用新臺幣壹仟元由抗告人負擔。
      理      由
一、按繼承人均拋棄其繼承權者，準用關於無人承認繼承之規定
    ，民法第1176條第6項定有明文。又繼承開始時，繼承人之
    有無不明，而不能依民法第1177條選定遺產管理人時，得由
    利害關係人聲請法院選任之。民法第1178條第2項亦定有明
    文。次按臺灣地區與大陸地區人民關係條例第67條第1項之
    遺產事件，其繼承人全部為大陸地區人民者，除應適用第68
    條之情形者外，由繼承人、利害關係人或檢察官聲請法院指
    定財政部國有財產局為遺產管理人，管理其遺產，同條例第
    67條之1亦有明文。
二、本件相對人即聲請人聲請意旨略以：被繼承人張國夫（男，
    民國○○年○月○日生，身分證統一編號：Ｚ000000000號，生前
    最後住所：臺南市○○區○○路一段662號7樓之1）於95年6
    月11日死亡，其於生前以其所有之土地及建物，設定本金最
    高限額抵押權新臺幣（下同）354萬元予聲請人，作為其向
    聲請人借款之擔保，目前尚餘抵押債權2,688,223元，已全
    部到期未蒙清償，惟被繼承人張國夫死亡後，其臺灣地區之
    所有繼承人均已向法院聲明拋棄繼承，僅餘其大陸配偶譚仲
    秀為其繼承人，為期合法順利處分被繼承人張國夫名下之土
    地及建物，以清償債務，爰聲請指定財政部國有財產局臺灣
    南區辦事處臺南分處為被繼承人張國夫之遺產管理人等語。
三、原審法院裁定以：
  (一)相對人主張之前開事實，業據其提出戶籍謄本、繼承系統表
    影本、本院96年1月10日南院慧家巳95年度繼字第1454號函
    文影本、借據影本、土地登記第二類謄本、建物登記第二類
    謄本為證，復經本院依職權調閱本院95年度繼字第1454、15
    88號拋棄繼承聲請案卷查核屬實，聲請人之主張堪信為真實
    。又被繼承人張國夫之配偶為大陸地區人民，張國夫在臺灣
    地區之繼承人均已聲明拋棄繼承權，且未準用民法第1177條
    規定選定遺產管理人，聲請人既為被繼承人之債權人，則其
    以利害關係人之身分聲請選任被繼承人之遺產管理人，核與
    上開規定並無不合，應予准許。
  (二)又按公示催告期限屆滿，無繼承人承認繼承時，其遺產於清
    償債權，並交付遺贈物後，如有剩餘，歸屬國庫；非公用國
    有財產以財政部國有財產局為管理機關，民法第1185條、國
    有財產法第12條分別定有明文。又被繼承人在臺灣地區之遺
    產，由大陸地區人民依法繼承者，其所得財產總額，每人不
    得逾新臺幣二百萬元。超過部分，歸屬臺灣地區同為繼承之
    人；臺灣地區無同為繼承之人者，歸屬臺灣地區後順序之繼
    承人；臺灣地區無繼承人者，歸屬國庫。臺灣地區與大陸地
    區人民關係條例第67條第1項亦有明文。查本件被繼承人張
    國夫在臺灣地區之繼承人皆已拋棄繼承權，且未準用民法第
    1177條之規定選定遺產管理人，足徵渠等對被繼承人張國夫
    遺產之處置已漠不關心；而被繼承人張國夫之遺產，倘無人
    承認繼承時，將於清償債權，交付遺贈物後，歸屬國庫，為
    使被繼承人張國夫遺產之處置順利進行，本院認選任財政部
    國有財產局臺灣南區辦事處臺南分處（抗告人）為被繼承人
    張國夫之遺產管理人為適當等語。
四、抗告意旨略以：
   (一)按司法院74年10月15日台廳一字第05786號函示第2項第3款
    ：「嗣後各地方法院受理有關無人承認繼承遺產管理事件時
    ，先順序繼承人均拋棄繼承，其次順序繼承人有無不明而應
    准用關於無人承認繼承之規定時，應先審核可否依民第1177
    條規定選定遺產管理人。如無法選定遺產管理人者，因此類
    拋棄繼承事件，多屬遺債大於遺產，形同破產，儘量避免選
    任國有財產局為遺產管理人」，以及本局91年2月27日台財
    產局接字第09100 04982號函轉司法院秘書長90年12月20日
    （90）秘台廳民一字第30224號函「檢送司法院秘書長90年
    12月20日（90 ）秘台廳民一字第30224號函影本一份，司法
    院秘書長已轉知台灣高等法院等，請各法院受理有關無人承
    認之繼承遺產管理人事件時，宜注意依財政部修正之代管無
    人承認繼承遺產作業要點及該院74年10月15日（74）院台廳
    一字第05786號函辦理。
  (二)衡之一般常情，被繼承人之法定繼承人之所以聲明拋棄繼承
    ，不外乎被繼承人之遺債大於遺產，有破產之虞。審究本案
    ，被繼承人張國夫以其所有之土地及建物，設定本金最高限
    額抵押權354萬元予聲請人，作為其向聲請人借款之擔保，
    目前尚餘抵押債權2,688,223元，已全部到期未蒙清償，並
    未提及是否有其他遺產；再者，人性戀財，若被繼承人果真
    留有其他遺產足以清償債務，則其繼承人豈有拋棄繼承之理
    ？因之被繼承人及可能屬於遺債大於遺產。
  (三)抗告人係國有財產之管理機關，而國庫對於無人承認繼承之
    遺產向有期待權，因此以被繼承人有遺債大於遺產之情形，
    則選任抗告人為遺產管理人間所將耗費之人力、時間實難以
    金錢衡量，且管理期間所須之花費亦由國庫代為墊付，不僅
    國庫權益受損，更甚者，豈非造成浪費國家資源於少數特定
    人之不公現象。
  (四)另，所謂遺產管理人之職務，民法第1179條亦明文規定，因
    之拋棄繼承之繼承人並非不可擔任遺產管理人，且法亦無明
    文禁止，查被繼承人之遺債亦大於遺產，且因被繼承人之最
    近親屬較清楚被繼承人之遺產、債權人，如由其擔任遺產管
    理人卻能收事半功倍之效。審酌本案情形，被繼承人之債權
    債務關係，及印鑑、產權證明等重要文件應屬其配偶或子女
    最為知悉，且目前應該仍由等保管，就該債務必較抗告人明
    瞭，就適任與否加以考量，除其配偶或子女外，實不作第二
    人想。
五、經查：
  (二)本件相對人聲請之前開事實，業據其提出戶籍謄本、繼承
    系統表、本院96年1月10日南院慧家巳95年度繼字第1454 號
    函文、借據、土地登記第二類謄本、建物登記第二類謄本，
    等件附於原審卷可稽，揆諸前開說明，其自係被繼承人之利
    害關係人，從而，相對人以其為利害關係人聲請選任被繼承
    人之遺產管理人，自屬有據。
  (二)查抗告人所提之司法院前述函示，僅謂儘量避免選任抗告人
    為遺產管理人，並非謂不得選任其為遺產管理人，無非著眼
    於國有財產之考量，對於法院亦無拘束力。又被繼承人生前
    之債權債務關係及有關產權證明文件，抗告人得依其他方式
    獲悉或取得，另有關之印鑑，抗告人亦得依舉證責任分配方
    式辨識其真偽，於其管理遺產上並無困難，而上開文件資料
    其最近親屬未必最為知悉。且繼承人均拋棄繼承，已無利害
    關係，如選定其等擔任遺產管理人，難期其將來執行職務能
    克盡職守，公正客觀，以善盡管理人之職務，為期公正，實
    不宜選任彼等為遺產管理人。且各繼承人經本院徵詢其意見
    之結果，均無表明有擔任遺產管理人之意願，此有本院函文
    、送達回證在卷足憑。顯見繼承人間如非無意願擔任遺產管
    理人，或是漠不關心，則縱選任繼承人擔任遺產管理人，亦
    難期能積極協助清理遺產及債務，是前開抗告意旨所陳，自
    無可取。
  (三)再查，遺產管理人之指定，旨在維護公益及被繼承人債權人
    之利益，此觀民法第1177條立法理由即明，顯非以遺產管理
    人管理遺產是否有實質利益為考量。況且，被繼承人之遺產
    ，於遺產管理人完成清償債權並交付遺贈物等清算程序前，
    是否有賸餘，無從知悉。而依上述說明，各順序之繼承人均
    拋棄繼承者，其剩餘財產歸屬國庫，而抗告人為國庫之綜理
    機關，為國有財產法第9條第2項所明定，其備有財產管理之
    專才，雖其經費支出屬國家資源，但保護無人繼承財產之債
    權人之權利，亦屬政府之義務，復合於首揭臺灣地區與大陸
    地區人民關係條例之規定，是本件以選任國有財產局為遺產
    管理人較為妥適。
  (四)綜上所述，原法院以此指定抗告人為被繼承人之遺產管理人
    ，經核並無不合。而抗告意旨復未述明原裁定選任其為被繼
    承人之遺產管理人有何違法或其他不當之處，其提起抗告，
    聲明廢棄原裁定，非有理由。
六、據上論結，本件抗告為無理由，爰依非訟事件法第21條第2
    項，第46條，民事訴訟法第495條之1第1項、第449條第1項
    、第95條、第78條，裁定如主文。
中　　華　　民　　國　　96　　年　　12　　月　　28　　日
                  家事法庭      審判長 法　官　鍾宗霖
                                       法  官  葉惠玲
                                       法  官  郭貞秀
以上正本係照原本作成。
本裁定不得抗告
中　　華　　民　　國　　96　　年　　12　　月　　28　　日
                                       書記官　鄭隆慶
